【裁判字號】    99,再,49
【裁判日期】    991130
【裁判案由】    區域計畫法
【裁判全文】
高雄高等行政法院判決
                                        99年度再字第49號
再審原告    楊宗義
再審被告    臺南縣政府
代  表  人  蘇煥智  縣長
上列當事人間區域計畫法事件，再審原告對於本院中華民國97年
10月31日97年度訴字第294號確定判決，提起再審之訴，本院判
決如下：
    主  文
再審之訴駁回。
再審訴訟費用由再審原告負擔。
    事實及理由
一、事實概要：
    緣再審原告所有坐落臺南縣官田鄉○○段802-14、802-18地
    號等2筆特定農業區養殖用地土地（下稱系爭土地），再審
    原告於民國92年6月28日向再審被告提出改良土地申請，經
    再審被告92年7月8日府農務字第107084號函通知再審原告，
    補附取得土方許可文件及回填土壤質地資料後，再檢附相關
    文件憑辦，惟再審原告未再送件。其後經再審被告於95年9
    月6日至現場勘查時，查獲上開土地未經許可擅自填置土石
    方，違反區域計畫法第15條第1項非都市土地使用管制規定
    ，再審被告以95年10月25日府地價字第0950228584號函請再
    審原告於文到1個月內恢復原狀，否則續依區域計畫法第21
    條及第22條規定辦理。再審原告不服，循序提起行政救濟，
    經內政部96年4月10日臺內訴字第0960005380號訴願決定駁
    回，復經本院96年度訴字第456號裁定駁回在案。嗣後臺南
    縣官田鄉公所以96年6月7日所民字第0960005208號函檢送非
    都市土地違規使用案件處理查報表，向再審被告查報系爭土
    地仍部分填土未恢復原狀。再審被告據以認定再審原告未經
    申請許可於系爭土地擅自填置土石，違反區域計畫法第15條
    第1項非都市土地使用管制規定，依同法第21條規定，以96
    年6月20日府地用字第0960123207號函檢附同文號處分書裁
    處再審原告新臺幣（下同）6萬元罰鍰，並應立即停止一切
    非法開發、使用行為及於繳款書送達之次日起30日內恢復原
    狀作為養殖用地之容許使用項目使用。再審原告不服，提起
    訴願，遭決定駁回，遂向本院提起行政訴訟。經本院97年度
    訴字第294號判決（下稱原確定判決）駁回再審原告之訴，
    再審原告復提起上訴，亦遭最高行政法院99年度裁字第1659
    號裁定駁回其上訴確定。再審原告復以原確定判決有行政訴
    訟法第273條第1項第1款及第14款之再審事由，提起本件再
    審之訴。
二、再審原告起訴意旨略以：
（一）原確定判決有行政訴訟法第273條第1項第1款之再審事由
      ：
  １、原確定判決既認系爭土地依法得容許作農作使用，且其土
      地使用現況經查係作農作使用，則何仍以區域計畫法要求
      再審原告須回復原狀？且該「回復原狀」係指原確定判決
      理由之「繳款書送達之次日起30日內恢復原狀作為養殖用
      地之容許使用項目使用」，即要求系爭土地回復作為「養
      殖使用」。惟系爭行政處分不明確之處在於究要求系爭土
      地如何回復原狀？若以該判決進行強制執行之時，端視處
      分書為文義解釋，恐有甲、乙兩說。甲說：僅要求回復養
      殖用地所容許之使用項目範圍。蓋因土地現況既已作農作
      使用，也屬養殖用地所容許之使用項目範圍，則無回復作
      為可言，此時該行政處分是否僅為處罰過去違規事實，而
      不包含間接強制之意？乙說：要求回復作養殖魚池使用？
      惟依再審被告前後所發兩份函文，即府地價字第09502285
      84號、府地用字第0960123507號函之內容可知，再審被告
      之真意應是採乙說。但若真意如此，則行政處分書上所記
      載「．．．繳款書送達之次日起30日內恢復原狀作為養殖
      用地之容許使用項目使用」，就與其真意不符，應改為「
      恢復原狀作為養殖池使用」，此即再審原告一再於原審中
      主張該行政處分欠缺明確性原則之理由，進而再審原告依
      該函應怎麼做？即要挖多少土石量、要挖系爭土地哪一個
      區域？而回填之營建剩餘土石方已與再審原告之土方混合
      時，此時應如何進行回復原狀方能達成本案之「行政目的
      」？均未明確表示。何以客觀上相同之行為樣態，若無「
      回填營建剩餘土石方」之要素，即可定義為「農作使用」
      「土地改良」，惟加上「回填營建剩餘土石方」則否，反
      而得出違反區域計畫法之結論？申言之，剩餘土石方處理
      方式逐漸多元化，其中作為土(農)地改良、填海造陸、低
      漥地回填等合法用途，均屬常見；此有內政部80年5月2日
      函頒「營建剩餘土石方處理方案」之行政命令可稽。再者
      ，依據地方制度法第18條、第19條規定屬於地方自治事項
      ，而依「營建剩餘土石方處理方案」規定責成全國各縣(
      市)政府訂定營建剩餘土石方資源處理等管理法規；各地
      方政府自治條例近7、8年來陸續已頒布施行，其中不乏可
      將營建剩餘土作為土地改良及農地改良用途之規定，如臺
      南市營建剩餘土石方管理自治條例第12條及高雄縣營建剩
      餘土石方管理自治條例第7條第1項第7款均有此規定。再
      按，營建剩餘土石方之土方質地，以國內通用之土質代碼
      可分成8個等級，其中屬於B2及B3等級質地者，均適宜作
      農業種植使用；此種土方來源常見於在農業區興建動工之
      公共工程；此種「原本作農業使用」之營建剩餘土石方，
      即屬適合作農地改良之回填土壤，即正如內政部頒營建剩
      餘土石方處理方案所言，營建剩餘土石方為可再利用之土
      石方資源，不同於一般廢棄物之有其污染性。
  ２、原確定判決認為只要與「營建剩餘土石方」有關者，無論
      回填土壤質地及土地改良行為是否適合農作使用，一概具
      有不法性，一概違反區域計畫法，甚至將本案之行為樣態
      ，客觀上與一般土地改良行為完全相同之情形，僅因原確
      定判決認為與營建剩餘土石方有關，即認為非為農作使用
      之土地改良行為，實難令人信服。依經驗法則及論理法則
      判斷，土方(壤)屬於自然物質，並非人力所能生產，縱令
      有所謂人造土壤，也無法取代自然土壤之恆常性；則可推
      論：歷來所有窪地進行土方回填時，必然以自然土方進行
      回填，而自然土方(壤)也必定來自其他土地所挖出，而營
      建剩餘土石方正是來源之一，例如農業區興建動工之公共
      工程，在原本作農業使用之土地開挖所得之土方，不能認
      為不適合作農地改良，更不應僅冠上營建剩餘土石方，即
      認具可非難性；甚至連帶將農作使用認屬非農作使用，土
      地改良認定非屬土地改良。
  ３、依平均地權條例施行細則第11條之文義解釋，回填土方整
      平土地之行為，係屬土地改良，實無疑問，只要回填土方
      適合農作使用，且無其他有礙土地使用目的之事實，當屬
      合法行為；且土地改良之改良方法並非定式行為，只要基
      於經濟目的對於土地進行有益之開發利用即屬之，此觀行
      政院81年4月6日台內字第11482號令，修正平均地權條例
      施行細則第11條之理由，其目的為擴張改良土地之適用範
      圍，增加「其他不屬於前2款所為之土地改良」可知，立
      法者鼓勵人民對土地進行改良，以增進公共利益之立法目
      的。又依土地稅法第6條、第31條及平均地權條例第36條
      之規定，所有權人若將土地改良費用經申請程序驗證後，
      得於完工後取得土地改良費用證明，並持憑於將來出售土
      地時，從需繳納之土地增值稅中扣除改良費用或於土地被
      徵收時作為增加補償費用之依據，以促進土地之合理利用
      並加強其使用。換言之，土地改良申請程序主要是為獎勵
      人民進行土地改良，且可享有減稅之相關政策，並非用以
      限制人民對土地使用、改良之自由（參司法院釋字第286
      號解釋、土地稅法第6條、平均地權條例第36條第4項、平
      均地權條例施行細則第12條、第54條），未進行申請土地
      改良驗證程序而進行土地有益改良，非法所不許。
  ４、行政院農業委員會（下稱農委會）對於有填土改良行為，
      曾先後多次做出不同解釋，如農企字第0970010646號函略
      以：「．．．宜由貴府就行為人之使用目的與手段，綜合
      當地客觀環境，例如農地是否有地勢低窪、排水不良、土
      質過硬、砂質過多等不利於作物栽培而須利用外來土壤予
      以改良，以提高農地生產力等事實審認，如經認定確利農
      作使用則未違反非都市土地使用管制規定．．．。」前開
      函釋法律見解曾經再審原告提出主張，惟原確定判決卻未
      採憑，顯已違背法令。原審僅採納對再審原告不利之農委
      會見解，惟該見解是否符合法律保留原則？按「人民之財
      產權及契約自由，為憲法第15條及第22條所保障。國家對
      上開自由權利之限制，應以法律定之，其限制須符合比例
      原則，始符憲法第23條規定之意旨。以法律授權主管機關
      發布命令為補充規定者，其授權之目的、內容及範圍固須
      明確，且命令之內容須未逾越授權範圍，並符合授權之目
      的，惟法律概括授權發布命令者，其授權是否明確，與命
      令是否超越授權範圍，不應拘泥於法條所用之文字，而應
      就該法律本身之立法目的，及其整體規定之關聯意義為綜
      合判斷，迭經本院解釋闡明在案。又立法機關以委任立法
      之方式，授權行政機關發布命令，以為法律之補充，雖為
      憲法所許，惟其授權之目的、內容及範圍應具體明確。至
      於授權條款之明確程度，則應與所授權訂定之法規命令對
      人民權利之影響相稱。刑罰法規關係人民生命、自由及財
      產權益至鉅，自應依循罪刑法定原則，以制定法律之方式
      規定之。法律授權主管機關發布命令為補充規定時，須自
      授權之法律規定中得預見其行為之可罰，其授權始為明確
      ，方符刑罰明確性原則。其由授權之母法整體觀察，已足
      使人民預見行為有受處罰之可能。」（詳參司法院釋字第
      680號、第522號、第643號、第400號解釋）再按區域計畫
      法旨在規範土地之使用方式，當行為人填土整地後，進行
      該法所容許之使用範圍內之使用方式時，實無違反區域計
      畫法，認定是否違法是否僅憑農委會函釋見解，即能決定
      法院之見解？遑論原審沒有函查農委會，該函釋是否具通
      案解釋效力抑或僅為個案函釋，視申請個案情況不同作不
      同判斷。以本案狀況是否適用判決基礎所引用該函釋之見
      解？基於法律保留原則及法院應獨立判斷之義務，若法院
      沒有自己的見解，僅將行政機關之意見直接作為判決基礎
      ，等同判決不備理由，當然違背法令。至於再審被告於行
      政處分書中所指未經申請核准擅自部分填土，所指「未經
      申請核准」所適用之法律究竟為何？綜觀所有訴訟資料，
      再審被告從未說明再審原告應行之「申請程序」為何？原
      審亦未詳查，何來行政明確性原則、開立行政罰基礎及違
      反區域計畫法追究刑事責任可言？
（二）原確定判決有行政訴訟法第273條第1項第14款之再審事由
      ：
  １、所謂「發見未經斟酌之重要證物者」，係指該項證物在前
      訴訟中即已存在，而當事人不知其存在或不能使用，現始
      發見或始能使用者而言，並以如經斟酌可受較有利益之裁
      判者為限；惟本款事由尚應包括當事人在前訴訟中已聲請
      調查證據，而原審法院認為不必要而未調查之證據在內。
      按區域計畫法係針對非都市土地之使用範圍，應以經劃定
      使用分區並編定使用地類別加以使用，違規事實之有無，
      本應由原審被告負舉證責任；再者，行政訴訟程序採職權
      調查主義，原審法院本負有調查義務，尤其在履勘後，認
      定系爭土地作農作使用後，竟未進一步調查事實，而僅於
      言詞辯論期日時，向再審被告問說：系爭土地填土部分作
      為農業使用如何回復原狀？如果土方不對，客觀上作農業
      使用，是否需回復原狀？遑論再審原告聲請調查證據，主
      張應就系爭土地進行土質檢測等相關鑑定，竟遭原審法院
      駁回。然此項調查證據理由在於，正如判決基礎所引用農
      委會之農企字第0960171393號函之法律見解，若回填土方
      確實屬於適合種植農作物之土壤，並無磚瓦、混凝土等不
      宜耕作使用等物質，且無其他違反農作使用之事實者，再
      審原告於土地改良後，將系爭土地部分作養殖使用，部分
      作農作使用，則無違反區域計畫法之餘地。換言之，再審
      被告違反舉證義務在先，原審法院違反職權應調查事項而
      未調查在後，甚而再審原告提出抗辯及主動聲請調查證據
      ，原審法院對此為何不可採，僅以一句「回填係屬營建剩
      餘土石方」，即無調查之必要帶過，未就證據調查之結果
      ，若當事人能得到無妨礙農作使用之鑑定報告，對於是否
      成立違反區域計畫法有重大影響，完全擱置不論，除有行
      政訴訟法第273條第1項第14款事由外，同時也構成同條項
      第6款判決不備理由，及第1款之事由。
  ２、退萬步言，若再審原告依原處分將系爭土地上所有果樹及
      農業設備拆除，並將土方挖出回復窪地；但再審原告對於
      系爭土地還是要做農作使用時，就須再一次回填「經申請
      核准之營建剩餘土石方」之土方，再重新整地改良，設置
      農業設施、種植果樹等等，在兩次回填土方均屬「適合農
      作使用之土方質地」之前提下，除了使再審原告損失慘重
      、且與物盡其用之法律原則相牴觸外，尤其凸顯原審判決
      將與「營建剩餘土石方」有關者，一概具有不法性之結論
      ，實屬難昭折服。次依最高行政法院75年判字第309號判
      例意旨，「行政罰與刑罰之構成要件雖有不同，而刑事判
      決與行政處分，亦原可各自認定事實，惟認定事實須憑證
      據，倘無證據足資認定有堪以構成行政罰或刑罰要件之事
      實存在，即不得僅以推測之詞予人處罰，則為二者所應一
      致。」易言之，違法事實應依證據認定之，無證據自不得
      以擬制推測之方法，推定其違法事實。而本件行政處分裁
      處罰鍰及回復原狀係屬負擔處分，再審被告本應依職權調
      查證據以證明違法事實之存在，始能據以對人民作成負擔
      處分，人民無須證明自己無違法事實。依區域計畫法第21
      條、第22條做出處罰，其法律效果除科處罰鍰外，尚有6
      個月以下有期徒刑及拘役之刑罰，對人民權益影響甚鉅；
      依法再審被告應負客觀舉證責任，即若經法院依職權調查
      事實，此一待證事實仍處於真偽不明之情況，即須由再審
      被告負擔此部分事證不明所生之終局不利益；且原審法院
      並應採高度證明程度標準；惟參酌歷次書狀及訴訟資料，
      多屬誤解法令及臆測之詞，實不可採。
（三）系爭土地為非都市土地，依區域計畫法編定為特定農業區
      之養殖用地，按區域計畫法第4條、第15條第1項授權由內
      政部訂定施行細則，即非都市土地使用管制規則。按該管
      制規則第6條第1項前段規定：非都市土地經劃定使用分區
      並編定使用地類別，應依其容許使用項目及許可使用細目
      使用。同條第3項規定：各種使用地容許使用項目、許可
      使用細目及其附帶條件如附表一；即「各種使用地容許使
      用項目及許可使用細目表」。基此，養殖用地之容許使用
      項目包括：農作使用、畜牧設施、農舍．．．等等，且屬
      於一般農業使用範疇，並不須事先申請許可才可為農作使
      用。又系爭土地目前之使用現況早已改為農作使用，此由
      原確定判決認定系爭土地填土部分係作農業使用及原審法
      院於97年8月15日現場履勘筆錄、照片可證。
（四）本件行政處分主要目的在於要求再審原告「回復原狀」而
      不回復，所採行之間接強制手段，並非僅開罰過去存在之
      事實：
      此由再審被告針對本案同一事實，曾以府地價字第095022
      8584號、府地用字第0960123507號函之內容可知，其明確
      表示並非僅開罰該90年2月24日起至92年2月23日出租期間
      之事實，而是主張再審原告不進行其所謂「回復原狀」之
      作為，而以間接強制手段處以行政罰，並得連續處罰或移
      送地檢署偵辦刑事責任。然而，縱令系爭土地於該兩年內
      有出租於訴外人韓商斗山公司屬實；然而該違規事實早已
      隨著工程完畢而不存在，如何要求再審原告回復原狀？另
      原確定判決略以：「被告以95年10月25日府地價字第0950
      228584號函請原告於文到1個月內恢復原狀，否則續依區
      域計畫法第21條及第22條規定辦理。原告不服，循序提起
      行政救濟，經內政部96年4月10日臺內訴字第0960005380
      號訴願決定駁回，復經本院96年度訴字第456號裁定駁回
      在案．．．。」惟查，鈞院96年度訴字第456號裁定駁回
      之理由，係認為該函並非行政處分，未對再審原告發生實
      體之法律效果，亦非因該函文而受有權利或利益之損害，
      因而裁定駁回，就該案未進行實體審查，併此敘明等情，
      並聲明求為判決：（1）原確定判決廢棄。（2）訴願決定
      及原處分均撤銷。
三、再審被告則以：
（一）查系爭土地係於89年6月間由再審原告拍賣取得時編定為
      特定農業區農牧用地，於89年11月間更正編定為同區養殖
      用地，既經再審原告申請更正編定為特定農業區養殖用地
      ，依非都市土地使用管制規則第6條第1項規定，非都市土
      地經劃定使用分區並編定使用地類別，應依其容許使用項
      目及許可使用細目使用。及依同規則第6條第3項附表1規
      定，養殖用地僅容許作為養殖設施、農作使用、農業設施
      ．．．等使用，及依非都市土地容許使用執行要點第5點
      但書規定，目的事業主管機關另有規定者，依其規定。據
      此，再審原告未經目的事業主管機關許可即擅自填置土石
      方並不在容許使用範圍內，核與上開規定未合，先予陳明
      。
（二）次查再審原告於92年6月28日向再審被告提出改良土地申
      請，經再審被告92年7月9日府農務字第0920107084號函復
      ，應補附「取得土方許可文件及回填土壤質地資料」後，
      再檢附相關文件憑辦，惟再審原告並未補正，在未取得再
      審被告核准前，再審原告即先行填置土方行為，已違反非
      都市土地使用管制規定，再審被告依行政程序法第102條
      規定在未為處以行政罰鍰前，於95年10月25日以府地價字
      第0950228584號函先行函請再審原告於文到1個月內恢復
      原狀，否則續依區域計畫法第21條及第22條規定辦理，尚
      屬適當。且系爭土地經台南縣官田鄉公所於96年6月7日以
      所民字第0960005208號函查明仍部分填土未恢復原狀，再
      審被告爰依區域計畫法第21條規定，於96年6月20日以府
      地用字第0960123207號函處以6萬元罰鍰，本於行政機關
      依法行政原則，再審被告均依照法令規定辦理，並無違法
      及不當。
（三）再查農委會92年10月27日農企字第0920161642號函說明二
      所示：「本案一般農業區養殖用地作農作使用，如係由原
      塭堤推平種植作物，不涉外來客土者，得視為農地之合理
      調配使用，無需再另辦理許可使用，至需外來客土之農地
      改良，宜依『平均地權條例施行細則』第11條及第12條辦
      理。惟如該行為非屬農地改良範疇，係於農牧用地設置營
      建剩餘土石方資源堆置處理場，則依內政部92年6月24日
      內授中辦地字第0920083044號函說明二釋旨，仍應依非都
      市土地使用管制之臨時使用（中央目的事業主管機關認定
      為重大建設計畫所需）、容許使用（僅限於合法磚窯廠毗
      鄰之土地，且作臨時堆置收納用）或變更編定等有關規定
      辦理，方屬適法。」及農委會97年3月11日農企字第09700
      10646號函說明四所示「綜上，農業用地未經申請許可擅
      自從外地移入土石回填並種植農作物，依據農業發展條例
      第69條第1項規定，倘經貴府農業單位會同地政、建管、
      環保、都計、土石採取等相關單位依個案事實審認，就農
      地立地條件是否確有進行回填土石之改良必要，土石回填
      施作是否符合農業生產之合理需求及最終使用目的確供農
      業使用等方面綜合研判，確有違非都市土地使用管制及都
      市計畫農業區或保護區所禁止之行為者，自應依區域計畫
      法或都市計畫法規定處理。」是以，系爭土地雖曾編定為
      農牧用地，惟89年11月已更正編定為養殖用地，自應依規
      定作養殖使用。若欲改作農作使用，可自行推平魚塭堤逕
      為農作使用，惟若涉及回填土石，仍需向再審被告提出申
      請；又查再審原告魚塭已部分回填土石，倘欲進行改作農
      作使用之農地改良，則其回填物應為土壤，不得為砂、石
      、磚、瓦、混凝土塊、營建剩餘土石方或其他有害物質等
      ，方能符合農地改良需有利農作使用之原則；而其土壤運
      送，依規定應向再審被告（工務處及警察局等相關單位）
      申請，經審核後，憑運送計畫核准函始能於公路運送，而
      再審被告審核時申請人應檢附土壤來源證明及填土原因之
      目的事業主管機關同意函或證明。若其回填物非為土壤，
      而係為砂、石、磚、瓦、混凝土塊、營建剩餘土石方者，
      應循用地變更編定辦理申請為土資場，是以，再審原告未
      經申請核准於系爭土地擅自填置工程剩餘土石方行為，已
      違反農業發展條例及非都市土地使用管制規則規定之農地
      農用原則。綜上所陳，本件再審原告主張原審判決有行政
      訴訟法第273條第1項第1款、第14款判決適用法規顯有錯
      誤，及原確定判決就足以影響於判決之重要證物漏未斟酌
      提起再審一事，顯無再審理由等語，並聲明求為判決駁回
      再審原告之訴。
四、本件兩造之爭點為：原確定判決有無行政訴訟法第273條第1
    項第1款及第14款之再審事由？茲分述如下：
（一）按「再審之訴專屬為判決之原行政法院管轄。」行政訴訟
      法第275條第1項定有明文。又「對於同一事件之高等行政
      法院及最高行政法院所為『判決』同時本於行政訴訟法第
      273條第1項第9款至第14款以外之法定事由提起再審之訴
      者，由最高行政法院合併管轄；但對於高等行政法院判決
      提起上訴，而經最高行政法院認上訴為不合法以裁定駁回
      ，對於該高等行政法院判決提起再審之訴者，無論本於何
      種法定再審事由，仍應專屬原高等行政法院管轄。．．．
      。」最高行政法院95年8月份庭長法官聯席會議(一)決議在
      案。本件再審原告不服原確定判決，提起上訴，經最高行
      政法院99年度裁字第1659號裁定以其上訴不合法裁定駁回
      再審原告之上訴而告確定。茲再審原告主張原確定判決有
      行政訴訟法第273條第1項第1款及第14款之再審事由，提
      起本件再審之訴，依上說明，應屬本院管轄，先予敘明。
（二）次按「再審之訴顯無再審理由者，得不經言詞辯論，以判
      決駁回之。」行政訴訟法第278條第2項定有明文。又「有
      下列各款情形之一者，得以再審之訴對於確定終局判決聲
      明不服。但當事人已依上訴主張其事由或知其事由而不為
      主張者，不在此限：1、適用法規顯有錯誤。‧‧‧14、
      原判決就足以影響於判決之重要證物漏未斟酌者。」為同
      法第273條第1項第1款、第14款所明定。
（三）關於再審原告主張行政訴訟法第273條第1項第1款再審事
      由部分：
  １、按行政訴訟法第273條第1項第1款所稱適用法規顯有錯誤
      者，係指確定判決所適用之法規顯然不合於法律規定，或
      與司法院現尚有效之解釋，或尚有效之判例顯然違反者而
      言。又對於事實認定為爭執，亦不在該條款適用之列。
  ２、再審原告主張略以：系爭土地為農業區養殖用地，容許作
      農作使用、畜牧設施、農舍等項目之使用。系爭土地現況
      既作農業使用，無原狀可供回復，並未違反區域計畫法。
      倘若原處分係要求再審原告回復作為養殖池使用，卻未告
      知應挖掘之區域及土石量，行政處分違反明確性原則。又
      營建土方屬可再利用物資，土（農）地改良、填海造陸、
      低漥地回填等均為合法用途，有內政部80年5月2日函頒「
      營建剩餘土石方處理方案」、臺南市營建剩餘土石方管理
      自治條例、高雄縣營建剩餘土石方管理自治條例可參。原
      確定判決未詳究營建剩餘土方可否作農地改良之回填土壤
      ，卻認祇要是「營建剩餘土方」，不論再審原告是否為了
      農業使用而從事土地改良，逕採取違反法律保留原則之農
      委會96年12月27日農企字第0960171393號函釋，即認為再
      審原告違反區域計畫法，惟對該會有利再審原告之97年3
      月11日農企字第0970010646號函，則未見說明不採之理由
      。另平均地權條例施行細則第11條之目的在於擴張改良土
      地之適用範圍；土地稅法第6條、第31條、平均地權條例
      第36條之土地改良申請程序規定，並非用以限制人民對土
      地使用、改良之自由，未申請土地改良驗證程序逕為土地
      改良，非法所不許。而區域計畫法旨在規範土地之使用方
      式，填土整地後依該法容許之方式使用土地，並無不法。
      原處分未指明再審原告應適用何種法令申請核准填土，區
      域計畫法亦無相關申請程序規定，則以區域計畫法處分再
      審原告，應屬違誤。再審原告回填之土方確實屬於適合種
      植農作物之土壤，再審被告既未舉證證明其屬磚瓦、混凝
      土等不宜耕作使用等物質，復經再審原告聲請就系爭土地
      進行土壤檢測鑑定，鑑定結果，對再審原告是否違反區域
      計畫法事關重大，惟原確定判決違反職權調查證據，不加
      調查即駁回再審原告之聲請。是原確定判決適用法規顯有
      錯誤等語。
  ３、經核原判決並未否定特定農業區養殖用地容許使用項目包
      括農作使用、畜牧設施、農舍等項目，屬一般農業使用範
      疇，係免經申請許可使用範圍，但已敘明養殖用地仍不容
      許作為填置土石方、工程廢棄土石方之使用，並以：「原
      告不否認有部分填土行為，回填土方時間係於92年2月以
      前，與95年5月間進行道路鋪設時間不同，施工時間相差3
      年多等語，有原告調查證據聲請狀及調查證據聲請(二)狀附
      卷可證，足證原告在系爭土地上有部分填土行為，且該土
      地回填土方時間係於92年2月以前，應堪信實。又查，原
      告於90年至92年間原將系爭土地出租予訴外人韓商韓重企
      業股份有限公司臺北分公司（下稱韓重臺北分公司），該
      土地租賃契約載明：『二、租賃期間：自民國90年2月24
      日起至92年2月23日計2年。』『五、乙方（即韓重臺北分
      公司）租賃之土地供臺灣高鐵營建工程及其相關工程之目
      的，非經甲方書面同意不得變更用途。』等語；另原告、
      韓重臺北分公司及李記企業行間之土地租賃契約特別承諾
      書記載：『第1條：乙方（韓重臺北分公司）租賃之土地
      僅供臺灣高鐵營建工程及其相關工程堆置土方之用．．．
      。』而韓重臺北分公司於92年2月24日租期屆滿未整地交
      還系爭土地予原告，原告乃向臺南地方法院提起履行契約
      之訴等情，亦經本院調閱臺灣臺南地方法院92年度補字第
      187號、92年度重訴字第404號判決、臺灣高等法院臺南分
      院95年度重上字第10號、97年度重上更(一)字第14號及最高
      法院97年度臺上字第930號卷證核閱無誤。足認原告確自
      90年2月24日起至92年2月23日將系爭土地出租予韓重臺北
      分公司填置臺灣高鐵營建工程及其相關工程土方，韓重臺
      北分公司亦在系爭土地堆置上開臺灣高鐵營建工程及其相
      關工程土方屬實，此與原告自陳部分填土行為，回填土方
      時間係於92年2月以前之事實相符。．．．。」等為由，
      認定再審原告係從事上開填置臺灣高鐵營建賸餘土石方，
      非作農作使用，與非都市土地使用管制規則第6條附表一
      「各種使用地容許使用項目及許可使用細目表」規定不符
      ，違反區域計畫法第15條第1項之違章事實已明，至系爭
      土地97年之使用情形如何無礙再審原告原已成立之違章行
      為，並無鑑定系爭土地土質之必要；另原處分已明確指明
      再審原告違反區域計畫法之具體理由及法令，並無違反明
      確性原則等情，敘述甚詳，核其適用之法規並無與應適用
      之現行法規相違背或與解釋、判例相牴觸，自無適用法規
      顯有錯誤之情事，再審原告主張原確定判決有前開再審事
      由，無非對原確判決事實之認定及法律上歧異見解，依上
      開所述，尚非所謂適用法規顯有錯誤。故再審原告執以指
      摘原確定判決有行政訴訟法第273條第1項第1款之再審事
      由，即非可採。
（四）關於再審原告主張行政訴訟法第273條第1項第14款再審事
      由部分：
  １、再審原告主張略以：原確定判決未就再審原告之聲請針對
      系爭土地進行土質檢測，致使本件回填之土方確實屬於適
      合種植農作物之土壤，並無磚瓦、混凝土等無違反農作使
      用之事實不明，是原確定判決徒以本件係回填營建剩餘土
      方為由而為不利再審原告之認定，有行政訴訟法第273條
      第1項第14款之再審事由，將使再審原告蒙受須拆除現作
      農業使用之地上果樹及農業設備，並將土方挖除回復漥地
      ，然後再一次回填經申請核准之營建剩餘土石方，再重新
      整地等無謂損失等語。
  ２、惟查，原確定判決以再審原告自90年2月24日起至92年2月
      23日將系爭土地出租予韓重臺北分公司填置臺灣高鐵營建
      工程及相關工程土石方屬實，與非都市土地使用管制規則
      第6條附表一「各種使用地容許使用項目及許可使用細目
      表」規定不符，並非作農業使用，違反區域計畫法第15條
      第1項違章事實已明，至系爭土地97年之使用情形如何無
      礙再審原告原已成立之違章行為，並無鑑定系爭土地土質
      之必要，無漏未斟酌再審原告聲請鑑定之證據方法。且縱
      經斟酌，亦不影響原確定判決之結果。再審原告執以指摘
      原確定判決有行政訴訟法第273條第1項第14款之再審事由
      ，亦無可採。
五、綜上所述，再審原告之主張既不足取，其依行政訴訟法第27
    3條第1項第1款及第14款規定提起本件再審之訴，為顯無理
    由，爰不經言詞辯論，逕以判決駁回之。又本件事證已臻明
    確，兩造其餘攻擊防禦方法，均核與本件判決結果不生影響
    ，爰不一一論述，附此敘明。
六、據上論結，本件再審之訴為顯無理由，依行政訴訟法第278
    條第2項、第281條、第98條第1項前段，判決如主文。
中    華    民    國    99    年    11    月    30    日
             高雄高等行政法院第二庭
                         審判長法官  江  幸  垠
                               法官  吳  永  宋
                               法官  簡  慧  娟
以上正本係照原本作成。
如不服本判決，應於判決送達後20日內向本院提出上訴書狀，其
未表明上訴理由者，應於提起上訴後20日內向本院提出上訴理由
書（須按對造人數附繕本）；如於本判決宣示或公告後送達前提
起上訴者，應於判決送達後20日內補提上訴理由書（須附繕本）
。未表明上訴理由者，逕以裁定駁回。
中    華    民    國    99    年    11    月    30    日

                             書記官  涂  瓔  純

司法院資訊處製作；財團法人民間司法改革基金會備份。
